ACORDAO-COMPLETO-2528016

ACÓRDÃO 827/2022 ATA 13/2022 - PLENÁRIO

VISTOS, relatados e discutidos estes autos que tratam de Revisão de Ofício de ato de concessão inicial de aposentadoria a Juliana Sartorio da Silva Lopes, ex-servidora do Instituto Nacional do Câncer/Ministério da Saúde, submetido à apreciação do Tribunal de Contas da União para fins de registro,
ACORDAM os Ministros do Tribunal de Contas da União, reunidos em Sessão do Plenário, diante das razões expostas pelo Relator, com fundamento nos artigos 71, III, da Constituição Federal de 1988; 1º, V, e 39, II, da Lei 8.443/1992; 1º, VIII, 259, II, 260, § 1º, e 262, § 2º, do Regimento Interno/TCU, e da Questão de ordem - Ata nº 33, de 16/8/2006, em:
9.1. negar provimento à revisão de ofício do Acórdão 10526/2020-TCU-Primeira Câmara, de modo a confirmar a legalidade do ato inicial de concessão de aposentadoria a Juliana Sartorio da Silva Lopes; e
9.2. dar ciência deste Acórdão à interessada e ao Órgão responsável pela concessão, informando que o teor integral poderá ser obtido no endereço eletrônico www.tcu.gov.br/acordaos.

Revisão de ofício de ato de aposentadoria.

Ministério da Saúde.

3. Interessados: Juliana Sartorio da Silva Lopes (XXX.192.907-XX).

13.1. Ministros presentes: Ana Arraes (Presidente), Benjamin Zymler, Augusto Nardes, Bruno Dantas, Vital do Rêgo e Antonio Anastasia (Relator).
13.2. Ministro-Substituto convocado: Weder de Oliveira.

ANTONIO ANASTASIA

Trata-se de atos de concessão de aposentadorias exarados pelo Ministério da Saúde e submetidos à apreciação do Tribunal de Contas da União para fins de registro. 
2.	Transcrevo a seguir, com ajustes de forma, nos termos do art. 1º, § 3º, inciso I, da Lei 8.443/1992, a instrução lavrada no âmbito da Secretaria de Fiscalização de Pessoal - Sefip (peça 39) , cujo pronunciamento obteve a concordância do Diretor da unidade (peça 40) e do Ministério Público junto ao TCU, na pessoa do Procurador Júlio Marcelo de Oliveira (peça 41) .
"INTRODUÇÃO
1.	Trata-se de ato de concessão inicial de aposentadoria da Sra. Juliana Sartório da Silva Lopes, submetido, para fins de registro, à apreciação do Tribunal de Contas da União (TCU) , de acordo com o art. 71, inciso III, da Constituição Federal.  
2.	O ato foi cadastrado e disponibilizado ao TCU por intermédio do Sistema e-Pessoal, na forma do art. 2º e 4º da Instrução Normativa TCU 78/2018.
HISTÓRICO
3.	Esta Corte de Contas, por meio do Acórdão 10526/2020-TCU-Primeira Câmara, sessão de 29/9/2020, Ministro-Relator Vital do Rêgo, apreciou pela legalidade os atos de aposentadoria dos ex-servidores Juliana Sartorio da Silva Lopes, Manoel Wanderley Rodrigues, Paulo Cezar Ferreira de Souza, Vanderlei de Lucena Tavares e Virgilio Augusto Gomes Parreira (peça 11) .
4.	Posteriormente, no tocante à aposentadoria de Juliana Sartório da Silva Lopes, a Unidade Jurisdicionada informou que houve inconsistências no cálculo dos proventos pela média das remunerações (peça 14) . 
5.	Em instrução à peça 22, esta Unidade Técnica propôs o encaminhamento do processo à Secretaria das Sessões para sorteio de novo relator; e, a autorização, pelo relator sorteado, de realização de novo exame do ato de concessão inicial de aposentadoria de Juliana Sartório da Silva Lopes, com vistas à verificação da ocorrência de violação à ordem legal que fundamente a revisão de ofício do Acórdão 10526/2020-TCU-Primeira Câmara, Ministro Relator Vital do Rêgo, com a oitiva da interessada e do MP/TCU.
6.	A Secretaria das Sessões sorteou novo relator (peça 24) . O Exmo. Ministro-Relator Raimundo Carreiro acolheu a proposta da Unidade Técnica, restituindo os autos à Sefip para as devidas providências (peça 25) .
7.	Esta Unidade Técnica realizou a oitiva da interessada, por meio do ofício 0645, de 8/9/2021, para que encaminhasse as contrarrazões à revisão de ofício do Acórdão 10526/2020-TCU-Primeira Câmara, que considerou legal o ato de aposentadoria, tendo em vista inconsistência no cálculo da média das remunerações (peça 26) . A oitiva foi entregue no endereço da interessada em 17/9/2021 (peças 27 e 28) .
8.	O ofício de oitiva estabeleceu o prazo de 15 dias, a contar do recebimento da notificação, para que a Sra. Juliana Sartório da Silva Lopes, se assim desejasse, pudesse manifestar-se quanto à irregularidade listada. Até a presente data, a interessada, embora ciente da oitiva, não se manifestou nos autos (peças 26 a 28) .
9.	No ofício de oitiva alertou-se que a questão estava sendo objeto de exame neste Tribunal, o que poderia resultar no julgamento da referida aposentadoria pela ilegalidade. Ressaltou-se também que a não apresentação da referida manifestação, no prazo fixado, não impediria a apreciação da matéria pelo Tribunal e ensejaria o prosseguimento normal do processo em destaque.
10.	Portanto, considerando-se o tempo decorrido desde o recebimento da comunicação por parte da interessada, é de se presumir que ela decidiu não se manifestar nos autos. Dessa maneira, entende-se cabível a análise e apreciação da matéria constante nos presentes autos, considerando-se atendidos os princípios do contraditório e da ampla defesa.
EXAME TÉCNICO
11.	A servidora Juliana Sartório da Silva Lopes aposentou-se por invalidez, em 9/4/2018, com proventos proporcionais, calculados pela média das remunerações, com base no artigo 40, § 1º, inciso I (Redação dada pela EC 41/2003) , c/c MP 167/2004 (convertida na Lei 10.887/2004) (peça 4) .
12.	No entanto, a Unidade Jurisdicionada registra que houve inconsistência no cálculo da média das remunerações. O período de novembro/2005 a fevereiro/2006 foi averbado sem as devidas informações das remunerações de contribuição no Sistema de Administração de Pessoal - SIAPE. A Unidade Jurisdicionada informa ainda que o valor inicial dos proventos de aposentadoria foi de R$ 1.777,36, quando deveria ter sido de R$ 1.634,40 (peça 14) . 	 
13.	A tabela anexada à peça 31 mostra o valor inicial dos proventos de R$ 1.777,36 atualizado até 2020. Considerando os índices de reajustes de 2021 (5,45%) e de 2022 (10,16%) , a servidora está recebendo indevidamente os proventos no valor de R$ 2.220,55 (peça 30) .
14.	Considerando o valor correto de R$ 1.634,40, a servidora deveria receber o valor atualizado em 2020 de R$ 1.757,83 (peça 32) , e atualmente, em 2022, o valor de R$ 2.047,76. Desta forma, constata-se que os proventos da servidora estão calculados de forma incorreta. 
15.	Assim, diante da informação de que a servidora Juliana Sartório da Silva Lopes recebe os proventos em valor maior que o devido, em razão de erro de cálculo na média das remunerações, e considerando que o ato de aposentadoria foi apreciado por esta Corte de Contas há menos de cinco anos, cabe a revisão de ofício do acórdão que considerou legal a aposentadoria da inativa, com base no §2º do artigo 260 do Regimento Interno do TCU.
CONCLUSÃO
16.	A aposentadoria da Sra. Juliana Sartório da Silva Lopes foi apreciada pela legalidade, por meio do Acórdão 10526/2020-TCU-Primeira Câmara, Ministro Relator Vital do Rêgo, sessão de 29/9/2020. No entanto, constatou-se que está incorreto o cálculo dos proventos pela média das remunerações, que teve valor de partida maior que o devido. 
17.	Desta forma, como a aposentadoria foi apreciada há menos de cinco anos, encontrando-se presentes os requisitos previstos no art. 260, § 2o, do Regimento Interno do TCU, entende-se que cabe a revisão de ofício do Acórdão 10526/2020-TCU-Primeira Câmara, no tocante ao ato de aposentadoria da Sra. Juliana Sartório da Silva Lopes, para que este passe a ser considerado ilegal.
PROPOSTA DE ENCAMINHAMENTO
18.	Ante o exposto, conforme o preceituado no artigo 71, inciso III, da Constituição Federal de 1.988; c/c os artigos. 1º, inciso V, e 39, incisos I e II, da Lei 8.443/1992, c/c os artigos 1º, inciso VIII, 260, §§ 1º e 2º, do Regimento Interno/TCU, e tomando por base as informações prestadas pelo órgão de controle interno e as verificações feitas pela unidade técnica, na forma prevista no artigo 260, caput, do referido Regimento, propõe-se: 
a) a revisão de ofício do Acórdão 10526/2020-TCU-Primeira Câmara, de relatoria do Ministro Vital do Rêgo, para que o ato de concessão inicial de aposentadoria de Juliana Sartório da Silva Lopes passe a ser considerado ilegal;
b) dispensar o ressarcimento das quantias indevidamente recebidas de boa-fé, nos termos da Súmula TCU n. 106;
c) determinar ao Ministério da Saúde, com fundamento no inciso I do art. 4º da Resolução TCU 315/2020, que adote medidas para:
	          c.1) no prazo de quinze dias, fazer cessar os pagamentos decorrentes do ato impugnado por esta Corte de Contas, sob pena de responsabilidade solidária da autoridade administrativa omissa, nos termos dos arts. 262, caput, do RI/TCU, e 8º, caput, da Resolução TCU 206/2007;
	         c.2) no prazo de trinta dias, emita novo ato, livre da irregularidade apontada, e o submeta ao TCU pelo Sistema e-Pessoal, nos termos dos arts. 262, § 2º, do Regimento Interno desta Corte e 19, § 3º, da Instrução Normativa TCU 78/2008;
	         c.3) dê ciência, no prazo de 15 (quinze) dias, do inteiro teor desta deliberação à interessada, alertando-a de que o efeito suspensivo proveniente da interposição de eventuais recursos junto ao TCU não a exime da devolução dos valores percebidos indevidamente após a respectiva notificação, caso esses não sejam providos; e
	         c.4) encaminhar ao Tribunal, no prazo de 30 (trinta) dias contados da ciência da decisão, documento apto a comprovar que a interessada tomou conhecimento do acórdão."
3.	É o Relatório.

não há

Procurador Júlio Marcelo de Oliveira.

APOSENTADORIA. JULGAMENTO INICIAL PELA LEGALIDADE DOS ATOS. APRESENTAÇÃO DE NOVOS DOCUMENTOS. POSSÍVEL INCONSISTÊNCIA NO CÁLCULO DOS PROVENTOS. REVISÃO DE OFÍCIO. NEGATIVA DE PROVIMENTO. COMUNICAÇÕES

APOSENTADORIA (APOS)

Secretaria de Fiscalização de Integridade de Atos e Pagamentos de Pessoal e de Benefícios Sociais (Sefip).

Inicialmente, registro que relato os presentes recursos por sucessão ao Ministro Raimundo Carreiro (art. 153 do Regimento Interno) , sorteado nos termos do art. 260 do RITCU e da Questão de ordem - Ata nº 33, de 16/8/2006 (peça 24) .
2.	Conforme consignado no relatório, por meio do Acórdão 10526/2020-TCU-Primeira Câmara, de 29/9/2020 (peça 11) , relatado pelo Ministro Vital do Rêgo, o TCU considerou legais os atos de concessão de aposentadoria de Juliana Sartorio da Silva Lopes, Virgilio Augusto Gomes Parreira, Manoel Wanderley Rodrigues, Vanderlei De Lucena Tavares e Paulo Cezar Ferreira De Souza, ex-servidores do Instituto Nacional do Câncer (INCA/RJ) , vinculado ao Ministério da Saúde, autorizando os respectivos registros, nos termos do art. 71, inciso III da Constituição Federal.  
3.	Contudo, sobrevieram aos autos comunicação expedida pela Sra. Diretora-Geral do INCA/RJ (peça 14) , noticiando a identificação de inconsistência no cálculo das aposentadorias de servidoras do órgão, dentre as quais a Sra. Juliana Sartorio da Silva Lopes, devido ao lançamento de valores inconsistentes constante nas certidões de tempo de contribuição expedidas pelo Instituto Nacional do Seguro Social - INSS. O reporte ao TCU decorreu das instruções contidas no Ofício-Circular 79/2021/GAB-RJ/CGU, baseado na Nota Técnica 1435/2021/GAB-RJ/CGU, ambos exarados pela Controladoria-Geral da União.
4.	A possibilidade de o Tribunal rever, de ofício, a apreciação pela legalidade dos atos de pessoal está prevista no art. 260, § 2º do Regimento Interno:
Art.  260.  § 2º  O  acórdão  que  considerar  legal  o  ato  e  determinar  o  seu  registro  não  faz  coisa  julgada administrativa  e  poderá  ser  revisto  de  ofício  pelo  Tribunal,  com  a  oitiva  do  Ministério  Público  e  do beneficiário  do  ato,  dentro  do  prazo  de  cinco  anos  da  apreciação,  se  verificado  que  o  ato  viola  a  ordem jurídica,  ou  a  qualquer  tempo,  no  caso de  comprovada  má-fé. (grifo acrescido) 
5.	Em atenção ao dispositivo regimental, foi assegurado o contraditório e a ampla defesa à interessada, por meio do envio do Ofício 645/2021-TCU/Sefip (peça 26) , recebido no endereço da Sra. Juliana Sartorio da Silva Lopes em 17/9/2021 (peça 27) , para que apresentasse ao Tribunal, caso quisesse, contrarrazões à revisão de ofício do Acórdão 10526/2020-TCU-Primeira Câmara, que considerou legal o ato de aposentadoria, tendo em vista inconsistência no cálculo da média das remunerações. Entretanto, a Sra. Juliana permaneceu silente no prazo outorgado para manifestação.
6.	Na instrução oferecida pela área técnica do TCU foi reanalisado o ato de aposentadoria impugnado, concluindo pela incorreção no cálculo dos proventos pela média das remunerações da Sra. Juliana, que teve valor de partida maior que o devido. Em decorrência, alvitrou a revisão de ofício do Acórdão 10526/2020-TCU-Primeira Câmara. A proposta contou com a anuência do diretor da Unidade e do representante do MPTCU, o douto Procurador Júlio Marcelo de Oliveira (peças 39 a 41) .
7.	Passo a deliberar.
8.	De antemão, verifico que a Sra. Juliana Sartorio da Silva Lopes aposentou-se por invalidez, com proventos proporcionais ao tempo de contribuição, nos termos da Constituição Federal/1988 (art. 40, § 1º, inciso I) e da Lei 10.887/2004.
9.	Perscrutando-se a motivação apresentada para o apontamento de inconsistência no cálculo dos proventos da servidora aposentada, consoante Ofício 1.205/2021/INCA (peça 14) , pode-se constatar:
1. Em cumprimento ao procedimento de auditoria e ao que foi determinado no OfícioCircular nº 79/2021/GAB-RJ/RIO DE JANEIRO-CGU, baseado na Nota Técnica nº 1435/2021/GAB-RJ/RIO DE JANEIRO, ambos exarados pela Controladoria-Geral da União, informamos acerca de dois atos de pessoal de aposentadorias cadastrados nessa corte, ambos julgados legais, contudo com inconsistências nos cálculos dos proventos das aposentadorias concedidos sob a égide do art. 1º da Lei nº 10.887/2004, com lançamento de valores inconsistentes constante nas certidões de tempo de contribuição expedidas pelo Instituto Nacional do Seguro Social - INSS e averbadas neste INCA a saber: 
Nome: JULIANA SARTORIO DA SILVA LOPES 
CPF: 096.192.907-39 
Nº do ato no sistema e-Pessoal: 39111/2018 
 (...) 
Motivo: período averbado de novembro/2005 a fevereiro/2006 sem devidas as informações das remunerações de contribuições que deveria ser lançado como "zerado" (R$ 0,00) no Sistema de Administração de Pessoal - SIAPE, contudo o lançamento não foi feito. (grifos acrescidos) 
10.	Em que pese o órgão noticiar que o INSS teria informado valores inconsistentes de remunerações da ex-servidora para o período de novembro/2005 a fevereiro/2006, tal situação não se coaduna com a consulta aos sistemas informatizados do TCU.
11.	Conforme informação extraída do banco de dados da RAIS (Relação Anual de Informações Sociais) , acesso via sistema DGI, em 8/4/2022:
	Ano RAIS
	CPF
	Nome
	CNPJ
	Razão Social
	Ocupação
	Tipo de vínculo
	Data Admissão
	Data Desligamento

	2006
	096.192.907-39
	Juliana Sartorio da Silva
	27.901.222/001-31
	Hospital Dr. Badim
	Técnico de enfermagem
	Trabalhador urbano vinculado a empregador pessoa jurídica por contrato de trabalho regido pela CLT, por prazo indeterminado
	04/11/2005
	21/03/2006

12.	O banco de dados também apresenta as remunerações da Sra. Juliana, em valores compatíveis com a natureza da ocupação.
13.	Em consequência, entendo que não subsistem os indicativos de que tenha havido falha na consideração do período 4/11/2005 a 31/3/2006 (148 dias) para o cálculo dos proventos proporcionais da interessada (peça 4, p. 2-3) . 
14.	Ante o exposto, DIVIRJO da proposta ofertada pela unidade técnica e VOTO para manter incólume o Acórdão 10526/2020-TCU-Primeira Câmara, no sentido de confirmar a legalidade do ato de aposentadoria da Sra. Juliana Sartorio da Silva Lopes.
TCU, Sala das Sessões, em 13 de abril de 2022.
ANTONIO ANASTASIA 
Relator